ACORDAO-COMPLETO-2442441

ACÓRDÃO 13906/2020 ATA 43/2020 - SEGUNDA CÂMARA

VISTOS, relatados e discutidos estes autos referentes à Tomada de Contas Especial deflagrada pelo Fundo Nacional de Assistência Social - FNAS contra o Sr. Amaro José de Freitas Melo, ex-prefeito de Batalha/PI (gestão: 2009 a 2012) , e a Sra. Teresinha de Jesus Cardoso Alves (prefeita sucessora) , em face da omissão no dever de prestar contas dos recursos repassados ao referido município, na modalidade fundo a fundo, à conta dos programas de Proteção Social Básica (PSB) e de Proteção Social Especial (PSE) , no exercício de 2010.
	ACORDAM os Ministros do Tribunal de Contas da União, reunidos em sessão da 2ª Câmara, ante as razões expostas pelo Relator, em:
	9.1. excluir o nome da Sra. Teresinha de Jesus Cardoso Alves da relação jurídico-processual instaurada pela presente Tomada de Contas Especial;
9.2. com fundamento nos arts. 1º, inciso I, 16, inciso III, alíneas b e c, 19, caput, e 23, inciso III, da Lei 8.443/1992, julgar irregulares as contas do Sr. Amaro José de Freitas Melo, condenando-o ao pagamento das quantias abaixo discriminadas, atualizadas monetariamente e acrescidas dos juros de mora, calculados a partir das correspondentes datas até a efetiva quitação, fixando-lhe o prazo de 15 (quinze) dias, a contar do recebimento da notificação, para que comprove, perante o Tribunal (art. 214, inciso III, alínea a, do Regimento Interno/TCU) , o recolhimento da dívida ao Fundo Nacional de Assistência Social, na forma da legislação em vigor:
	Data
	Valor - R$

	21/1/2010
	60,00

	21/1/2010
	489,54

	21/1/2010
	380,00

	9/3/2010
	6.007,86

	31/3/2010
	6.007,86

	12/4/2010
	380,00

	12/4/2010
	190,00

	12/4/2010
	380,00

	23/4/2010
	180,18

	5/5/2010
	6.007,00

	27/5/2010
	6.007,00

	29/6/2010
	6.000,00

	30/8/2010
	6.000,00

	7/10/2010
	6.000,00

	5/11/2010
	5.694,30

	14/12/2010
	6.000,00

	23/12/2010
	6.000,00

	6/1/2010
	366,72

	5/11/2010
	37.000,00

	12/1/2010
	203,40

	25/1/2010
	203,40

	31/3/2010
	7.395,00

	31/3/2010
	2.040,00

	17/8/2010
	510,00

	17/11/2010
	178,00

	14/12/2010
	9.945,00

	14/12/2010
	2.550,00

	23/12/2010
	9.714,00

	23/12/2010
	2.040,00

	3/8/2010
	510,00

	19/8/2010
	400,34

	20/8/2010
	150,00

	8/10/2010
	495,95

	23/12/2010
	814,75

	14/12/2010
	360,45

	23/12/2010
	862,10

	11/8/2010
	540,00

	14/12/2010
	224,00

	16/5/2010
	135,50

	13/1/2010
	229,00

	5/11/2010
	38.000,00

9.3. aplicar ao Sr. Amaro José de Freitas Melo a multa prevista no art. 57 da Lei 8.443/1992, no valor de R$ 30.000,00 (trinta mil reais) , fixando-lhe o prazo de 15 (quinze) dias, a contar do recebimento da notificação, para que comprove, perante o Tribunal (art. 214, inciso III, alínea a, do Regimento Interno/TCU) , o recolhimento da dívida ao Tesouro Nacional, atualizada monetariamente desde a data deste Acórdão até a do efetivo recolhimento, se for paga após o vencimento, na forma da legislação em vigor;
9.4. autorizar, caso requerido, nos termos do art. 26 da Lei 8.443/1992, o parcelamento da dívida em até 36 (trinta e seis) parcelas mensais e sucessivas, sobre as quais incidirão os correspondentes acréscimos legais (débito: atualização monetária e juros de mora; multa: atualização monetária) , esclarecendo ao responsável que a falta de pagamento de qualquer parcela importará no vencimento antecipado do saldo devedor, sem prejuízo das demais medidas legais;
9.5. autorizar, desde logo, a cobrança judicial da dívida a que se refere este Acórdão, caso não atendida a notificação, nos termos do art. 28, inciso II, da Lei 8.443/1992;
9.6. remeter cópia deste Acórdão à Procuradoria da República no Estado do Piauí, com fundamento no art. 16, § 3º, da Lei 8.443/1992 c/c o § 7º do art. 209 do Regimento Interno do TCU, e ao FNAS para ciência.

Tomada de Contas Especial deflagrada pelo Fundo Nacional de Assistência Social/Ministério do Desenvolvimento Social e Combate à Fome, em face da omissão no dever de prestar contas dos recursos repassados ao município de Batalha/PI, à conta dos programas de Proteção Social Básica (PSB) e Proteção Social Especial (PSE), no exercício de 2010.

Segunda Câmara

Município de Batalha/PI.

3. Responsáveis: Amaro José de Freitas Melo (XXX.992.455-XX); e Teresinha de Jesus Cardoso Alves (XXX.078.053-XX).

13.1. Ministros presentes: Ana Arraes (Presidente), Augusto Nardes, Aroldo Cedraz e Raimundo Carreiro.
13.2. Ministros-Substitutos presentes: Marcos Bemquerer Costa (Relator) e André Luís de Carvalho.

MARCOS BEMQUERER

A presente Tomada de Contas Especial foi instaurada pelo Fundo Nacional de Assistência Social - FNAS contra o Sr. Amaro José de Freitas Melo, ex-prefeito de Batalha/PI (gestão: 2009 a 2012) , e a Sra. Teresinha de Jesus Cardoso Alves (prefeita sucessora) , em face da omissão no dever de prestar contas dos recursos repassados ao município, na modalidade fundo a fundo, no exercício de 2010.
2.               O Fundo transferiu à municipalidade o valor de R$ 482.873,10 à conta dos programas de Proteção Social Básica - PSB e de Proteção Social Especial - PSE (peça 1, p. 15-19) .
3.	A Secretaria Federal de Controle Interno certificou a irregularidade das contas (peça 1, p. 237) e a autoridade ministerial atestou haver tomado conhecimento dessa conclusão (peça 1, p. 245) .
4.               Neste Tribunal, a Secretaria de Controle Externo de Tomada de Contas Especial - SecexTCE apresentou resumo do iter processual e empreendeu o exame técnico da matéria por meio da instrução inserta à peça 81, que reproduzo em parte e com ajustes de forma:
"3. Em 31/7/2014, foi emitida a Nota Técnica 7408/2014 - CPCRFF/CGPC/DEFNAS, acusando o não recebimento eletrônico do Demonstrativo Sintético Anual no SUASWeb, tendo em vista a ausência do devido lançamento e validação de informações pelo órgão gestor municipal, bem como o não recebimento do parecer de avaliação pelo Conselho de Assistência Social competente (peça 1, p. 27-29) .
4. Diante disso, o senhor Amaro José de Freitas Melo, ex-prefeito (gestão 2009 a 2012) , a senhora Teresinha de Jesus Cardoso Alves, prefeita atual, e o Conselho Municipal de Assistência Social de Batalha/PI foram notificados acerca das pendências encontradas pela nota técnica mencionada acima, respectivamente, pelos Ofícios 3865/2014 (peça 1, p. 31-129) , 3866/2014 (peça 1, p. 131-135) e 3867/2014 (peça 1, p. 137-141) , todos de 5/8/2014, no entanto, não houve nenhuma manifestação.
5.	A nota técnica anterior foi ratificada pela Nota Técnica 187/2015 - CPCRFF/CGPC/DEFNAS (peça 1, p. 3-5) .
6.	No relatório de Tomada de Contas Especial, acostados na peça 1, p. 215-225, em que os fatos estão circunstanciados, foi atribuída responsabilidade solidária ao senhor Amaro José de Freitas Melo, ex-prefeito do município de Batalha/PI, período de gestão 2009 a 2012 (peça 1, p. 231) , e à senhora Teresinha de Jesus Cardoso Alves, prefeita atual (peça 1, p. 233) , em razão da omissão no dever de prestar contas dos programas em comento, apurando-se como prejuízo o valor original de R$ 482.873,10, inscrevendo-se os nomes dos responsáveis na conta 'diversos responsáveis', pelo valor de R$ 789.070,04, referente ao numerário originalmente descentralizado acrescido de correção monetária e encargos legais, conforme (...) a Nota de Lançamento 2015NL000249 (peça 1, p. 213) .
 (...) 
8.	Na instrução inicial (peça 3) , analisando-se os documentos nos autos, concluiu-se pela necessidade de realização de citação do Sr. [Amaro José de Freitas Melo], ex-prefeito do município de Batalha/PI, nos seguintes termos:
Débito: valor atualizado até 4/8/2016: R$ 730.300,23 (peça 7, p. 4) 
Responsável: Amaro José de Freitas Melo, CPF XXX.992.455-XX, ex-prefeito do município de Batalha/PI, na gestão 2009-2012. 
Ato impugnado: não comprovação da boa e regular aplicação dos recursos repassados pela União, por meio do FNAS, à Prefeitura de Batalha/PI, relativo aos programas federais de Proteção Social Básica e Proteção Social Especial, no exercício de 2010, haja vista que não foi encaminhado ao MDS o Demonstrativo Sintético Anual da Execução Físico-financeira, disponibilizado no Sistema Único de Assistência Social (SUASWeb) , com a devida validação do gestor e do Conselho Municipal de Assistência Social, conforme, conforme consubstanciado nas Notas Técnicas 7408/2014 - CPCRFF/CGPC/DEFNAS (peça 1, p. 27-29) e 187/2015 - CPCRFF/CGPC/DEFNAS (peça 1, p 3-5) , bem como no relatório de Tomada de Contas Especial (peça 1, p. 215-225) . 
9.	Em despacho datado de 29/7/2016, acatando a proposta de encaminhamento, o Sr. Secretário da [então] Secex-PI (peça 5) determinou a citação do responsável.
10. O Sr. Amaro José de Freitas Melo tomou ciência o oficio citatório em 21/11/2016, conforme AR/ECT (peça 14) , tendo solicitado prorrogação do prazo em 5/12/2016 (peça 15) . O referido pleito foi devidamente atendido, por mais 30 dias, conforme Despacho à peça 17. 
11. O Sr. Amaro José de Freitas Melo apresentou alegações de defesa (peça 31, p. 1-8) , acompanhada de documentação atinente à prestação de contas dos recursos repassados ao município de Batalha/PI (peça 31, p. 9-311 e peças 32 e 33) .
12. Por ocasião da análise feita na instrução anterior (peça 36) , chegou-se à conclusão de mérito pela irregularidade das contas e débito total ao responsável. Todavia o Ministério Público junto ao TCU, em Parecer (peça 38) , divergiu da proposta encaminhada, manifestando:
'Ante o exposto, o Ministério Público de Contas, preliminarmente ao exame de mérito desta tomada de contas especial, manifesta-se pela restituição dos autos à unidade técnica, a fim de que promova diligência ao Ministério do Desenvolvimento Social, para que, no prazo de 30 dias:
a) analise os documentos apresentados ao TCU a título de prestação de contas dos recursos da Proteção Social Básica e da Proteção Social Especial transferidos ao Município de Batalha/PI em 2010, na modalidade fundo a fundo, e apresente parecer conclusivo acerca dessa prestação de contas, levando em consideração, ainda, o Demonstrativo Sintético Anual da Execução Físico-Financeira relativo ao exercício de 2010 e a Resolução 5/2011 do Conselho Municipal de Assistência Social de Batalha/PI (os documentos à peça 1, pp. 19/23 e 145, e às peças 31 a 34 deverão ser anexados ao ofício de diligência, assim como cópia deste parecer) ;
b) encaminhe a esta Corte a cópia integral do processo de prestação de contas dos recursos da Proteção Social Básica e da Proteção Social Especial transferidos ao Município de Batalha/PI em 2011, na modalidade fundo a fundo, incluindo-se os pareceres que analisaram essa prestação de contas.'
13. Ante as razões expostas pelo Parquet especializado, em despacho (peça 39) , o Ministro Relator determinou a restituição dos autos, para adoção das providências especificadas nas alíneas 'a' e 'b', do tópico III, do parecer do MP/TCU (peça 38) .
14. A diligência foi efetuada por meio do Ofício 969/2018 (peça 40) . E a documentação apresentada pelo Sr. Amaro José de Freitas Melo, a título de prestação de contas, em sua defesa, foi encaminhada ao Ministério do Desenvolvimento Social, para que aquele órgão emitisse parecer conclusivo sobre a conformidade da aplicação dos recursos em questão.
15. A Secretaria Nacional de Assistência Social/Ministério da Cidadania encaminhou resposta (peça 44) , cuja análise de toda a documentação encaminhada àquele órgão pelo TCU foi sintetizada na Nota Técnica 6581/2018 (peça 55, p. 299-309) , que proporcionou o exame na instrução de peça 60.
16. Analisando os documentos dos autos, na instrução de peça 60, concluiu-se pela necessidade de citação do responsável, nos seguintes moldes:
'Ocorrência: desvio de finalidade na aplicação de recursos e falta de documentação (nota de empenho, nota fiscal, cheque e recibo) de algumas despesas apresentadas na prestação de contas dos recursos repassados pela União, por meio do FNAS, ao município de Batalha/PI, relativo aos programas federais de Proteção Social Básica e Proteção Social Especial, no exercício de 2010, conforme detalhamento das irregularidades no item 60 da instrução.
Débito atualizado até 26/11/2019 sem juros: R$ 294.907,17.
Cofre credor: Fundo Nacional de Assistência Social (FNAS) .
Responsável: Sr. Amaro José de Freitas Melo (CPF XXX.992.455-XX) , ex-prefeito do município de Batalha/PI na gestão de 2009-2012.
Condutas: 
- aplicar parte dos recursos federais em finalidade diversa daquela previamente pactuada, sem autorização prévia do órgão repassador, em benefício do ente federado;
- deixar de apresentar documentação (nota fiscal, cheque e recibo) de algumas despesas apresentadas na prestação de contas dos recursos repassados.
Dispositivos violados: art. 70, parágrafo único, da Constituição Federal, art. 93 do Decreto-lei 200/67, art. 145 do Decreto 93.872/86 e art. 8ª da Portaria MDS 625 de 10/08/2010.
Nexo de causalidade: a conduta realizada pelo responsável resultou em prejuízo ao Fundo Nacional de Assistência Social (FNAS) .'
17.	Em cumprimento ao pronunciamento da unidade (peça 62) , foi efetuada a citação do responsável, conforme delineado adiante:
a)	Amaro José de Freitas Melo
	Comunicação: Ofício 13712/2019- Secomp-4 (peça 64) 
Data da Expedição: 11/12/2019
Data da Ciência: não houve (peça 69) 
Motivo - não procurado
Observação: Ofício enviado para o endereço do responsável, conforme sistema do TSE (peça 63) .
	
	Comunicação: Ofício 13713/2019- Secomp-4 (peça 65) 
Data da Expedição: 11/12/2019
Data da Ciência: não houve (peça 68) 
Motivo: número inexistente
Observação: Ofício enviado para o endereço do responsável, conforme sistema CPF da Receita Federal (peça 63) .
	
	Comunicação: Ofício 13714/2019- Secomp-4 (peça 66) 
Data da Expedição: 11/12/2019
Data da Ciência: 17/12/2019 (peça 67) 
Recebido por: F. Maria de Souza
Observação: Ofício enviado para o endereço da representante do responsável, conforme sistemas corporativos do TCU (peça 63) .
	
18.	Conforme Despacho de Conclusão das Comunicações Processuais (peça 70) , informamos que as providências inerentes às comunicações processuais foram parcialmente concluídas. 
19.	Todavia, ante a não concessão de poderes específicos à procuradora (peça 35, p. 2) , para receber citações, atendendo ao princípio constitucional da ampla defesa, renovou-se a citação para o responsável no endereço disponível no sistema TSE e, também, por edital, conforme delineado a seguir:
	Comunicação: Edital 0929/2020- Secomp-4 (peça 72) 
Data da Expedição: 22/6/2020
Data da Ciência: 26/6/2020  (peça 74) 
	
	Comunicação: Ofício 30956/2020- Secomp-4 (peça 73) 
Data da Expedição: 22/6/2020
Data da Ciência: 21/7/2020  (peça 75) 
Recebido por: Cristal Franco Guimarães
Observação: Ofício enviado para o endereço do responsável, conforme sistema do TSE (peça 63) .
	
20.	Conforme Despacho de Conclusão das Comunicações Processuais (peça 79) , informamos que as providências inerentes às comunicações processuais foram concluídas. 
21.	Transcorrido o prazo regimental, o responsável Amaro José de Freitas Melo permaneceu silente, devendo ser considerado revel, nos termos do art. 12, §3º, da Lei 8.443/1992.
 (...) 
Outros processos em tramitação no TCU
25. Informa-se que foi encontrado débito imputável ao responsável em outro processo (Processo 029.787/2014-9 - Aberto) em tramitação no Tribunal.
 (...) 
EXAME TÉCNICO
Da validade das notificações
27.	Preliminarmente, cumpre tecer breves considerações sobre a forma como são realizadas as comunicações processuais no TCU. A esse respeito, destacam-se o art. 179, do Regimento Interno do TCU (Resolução 155, de 4/12/2002) e o art. 4º, inciso III, § 1º, da Resolução TCU 170, de 30 de junho de 2004, in verbis:
'Art. 179. A citação, a audiência ou a notificação, bem como a comunicação de diligência, farse-ão:
I - mediante ciência da parte, efetivada por servidor designado, por meio eletrônico, fac-símile, telegrama ou qualquer outra forma, desde que fique confirmada inequivocamente a entrega da comunicação ao destinatário;
II - mediante carta registrada, com aviso de recebimento que comprove a entrega no endereço do destinatário;
III - por edital publicado no Diário Oficial da União, quando o seu destinatário não for localizado
 (...) 
Art. 3º As comunicações serão dirigidas ao responsável, ou ao interessado, ou ao dirigente de órgão ou entidade, ou ao representante legal ou ao procurador constituído nos autos, com poderes expressos no mandato para esse fim, por meio de:
I - correio eletrônico, fac-símile ou telegrama;
II - servidor designado;
III - carta registrada, com aviso de recebimento;
IV - edital publicado no Diário Oficial da União, quando o seu destinatário não for localizado, nas hipóteses em que seja necessário o exercício de defesa.
Art. 4º. Consideram-se entregues as comunicações:
I - efetivadas conforme disposto nos incisos I e II do artigo anterior, mediante confirmação da ciência do destinatário;
II - realizadas na forma prevista no inciso III do artigo anterior, com o retorno do aviso de recebimento, entregue comprovadamente no endereço do destinatário;
III - na data de publicação do edital no Diário Oficial da União, quando realizadas na forma prevista no inciso IV do artigo anterior.
§ 1º O endereço do destinatário deverá ser previamente confirmado mediante consulta aos sistemas disponíveis ao Tribunal ou a outros meios de informação, a qual deverá ser juntada ao respectivo processo.'
28. Bem se vê, portanto, que a validade da citação via postal não depende de que o aviso de recebimento seja assinado pelo próprio destinatário da comunicação, o que dispensa, no caso em tela, a entrega do AR em 'mãos próprias'. A exigência da norma é no sentido de o Tribunal verificar se a correspondência foi entregue no endereço correto, residindo aqui a necessidade de certeza inequívoca. 
29. Não é outra a orientação da jurisprudência do TCU, conforme se verifica dos julgados a seguir transcritos:
'São válidas as comunicações processuais entregues, mediante carta registrada, no endereço correto do responsável, não havendo necessidade de que o recebimento seja feito por ele próprio.' (Acórdão 3648/2013-TCU-Segunda Câmara, Relator Ministro José Jorge) ;
'É prescindível a entrega pessoal das comunicações pelo TCU, razão pela qual não há necessidade de que o aviso de recebimento seja assinado pelo próprio destinatário. Entregandose a correspondência no endereço correto do destinatário, presume-se o recebimento da citação.' (Acórdão 1019/2008-TCU-Plenário, Relator Ministro Benjamin Zymler) ;
'As comunicações do TCU, inclusive as citações, deverão ser realizadas mediante Aviso de Recebimento - AR, via Empresa Brasileira de Correios e Telégrafos, bastando para sua validade que se demonstre que a correspondência foi entregue no endereço correto.' (Acórdão 1526/2007-TCU-Plenário, Relator Ministro Aroldo Cedraz) .
30.	A validade do critério de comunicação processual do TCU foi referendada pelo Supremo Tribunal Federal, nos termos do julgamento do MS-AgR 25.816/DF, por meio do qual se afirmou a desnecessidade da ciência pessoal do interessado, entendendo-se suficiente a comprovação da entrega do 'AR' no endereço do destinatário:
'Ementa: agravo regimental. Mandado de segurança. Desnecessidade de intimação pessoal das decisões do tribunal de contas da união. art. 179 do regimento interno do TCU. Intimação do ato impugnado por carta registrada, iniciado o prazo do art. 18 da lei nº 1.533/51 da data constante do aviso de recebimento. Decadência reconhecida. Agravo improvido.'
O envio de carta registrada com aviso de recebimento está expressamente enumerado entre os meios de comunicação de que dispõe o Tribunal de Contas da União para proceder às suas intimações.
O inciso II do art. 179 do Regimento Interno do TCU é claro ao exigir apenas a comprovação da entrega no endereço do destinatário, bastando o aviso de recebimento simples. 
Da revelia do responsável Amaro José de Freitas Melo
31. No caso vertente, a citação do responsável se deu em endereço constante no sistema TSE (peça 63) , conforme Ofício 30956/2020-TCU/Seproc (peça 73) , com ciência da data de 21/7/2020 (peça 75) , assinado por Cristal Franco Guimarães. 
32. A entrega do ofício citatório nesse endereço ficou comprovada. Portanto a citação restou comprovada.
33. Nos processos do TCU, a revelia não leva à presunção de que seriam verdadeiras todas as imputações levantadas contra os responsáveis, diferentemente do que ocorre no processo civil, em que a revelia do réu opera a presunção da verdade dos fatos narrados pelo autor (Acórdão 1009/2018-TCU-Plenário, Relator: Bruno Dantas; 2369/2013 - TCU - Plenário, Relator: Benjamin Zymler e 2449/2013 - TCU - Plenário, Relator: Benjamin Zymler) . Dessa forma, a avaliação da responsabilidade do agente não pode prescindir da prova existente no processo ou para ele carreada. 
34. Ao não apresentar sua defesa, o responsável deixou de produzir prova da regular aplicação dos recursos sob sua responsabilidade, em afronta às normas que impõem aos gestores públicos a obrigação legal de, sempre que demandados pelos órgãos de controle, apresentar os documentos que demonstrem a correta utilização das verbas públicas, a exemplo do contido no art. 93 do Decreto-lei 200/1967: 'Quem quer que utilize dinheiros públicos terá de justificar seu bom e regular emprego na conformidade das leis, regulamentos e normas emanadas das autoridades administrativas competentes.' 
35. Mesmo as alegações de defesa não sendo apresentadas, considerando o princípio da verdade real que rege esta Corte, procurou-se buscar, em manifestações da responsável na fase interna desta Tomada de Contas Especial, se havia algum argumento que pudesse ser aproveitado a seu favor. 
36. No entanto, o responsável não se manifestou na fase interna, não havendo, assim, nenhum argumento que possa vir a ser analisado e posteriormente servir para afastar as irregularidades apontadas. 
37. Todavia, suas alegações de defesa, por meio de documentação apresentada a título de prestação de contas, referente ao exercício de 2010, composta de cópias de extratos bancários, cheques, notas de empenho, notas fiscais e recibos, conforme peças 31,32,33,34 e 38, por ocasião da primeira citação, foram analisadas, conforme instrução de peça 60.
38.	Em se tratando de processo em que a parte interessada não se manifestou acerca das irregularidades imputadas, não há elementos para que se possa efetivamente aferir e reconhecer a ocorrência de boa-fé na conduta do responsável, podendo este Tribunal, desde logo, proferir o julgamento de mérito pela irregularidade das contas, conforme os termos dos §§ 2º e 6º do art. 202 do Regimento Interno do TCU (Acórdão 2064/2011-TCU-Primeira Câmara (relator: Ubiratan Aguiar) , 6.182/2011-TCU-1ª Câmara (relator: Weder de Oliveira) , 4.072/2010-TCU-1ª Câmara (Relator: Valmir Campelo) , 1.189/2009-TCU-1ª Câmara (Relator: Marcos Bemquerer) , 731/2008-TCU-Plenário (Relator: Aroldo Cedraz) .
39. Dessa forma, o responsável Amaro José de Freitas Melo deve ser considerado revel, nos termos do art. 12, § 3º, da Lei 8.443/1992, devendo as contas serem julgadas irregulares, condenando-o ao débito apurado.
Prescrição da Pretensão Punitiva
40. Vale ressaltar que a pretensão punitiva do TCU, conforme Acórdão 1441/2016-TCU-Plenário, Relator: Benjamin Zymler, que uniformizou a jurisprudência acerca dessa questão, subordina-se ao prazo geral de prescrição indicado no art. 205 do Código Civil, que é de dez anos, contado da data de ocorrência da irregularidade sancionada, nos termos do art. 189 do Código Civil, sendo este prazo interrompido pelo ato que ordenar a citação, a audiência ou a oitiva do responsável.
41. No caso em exame, não ocorreu a prescrição do débito, uma vez que a liberação dos recursos ocorreu até a data de 23/12/2010 e o pronunciamento da unidade pela citação ocorreu em 26/11/2019 (peça 62) ."	
5.               Com essas considerações, a SecexTCE oferece ao Tribunal a proposta de encaminhamento que se segue (peças 81 a 83) :
5.1. considerar revel o Sr. Amaro José de Freitas Melo, com fulcro no art. 12, § 3º, da Lei 8.443/1992; 
5.2. julgar irregulares as contas do ex-prefeito, com fundamento nos arts. 1º, inciso I, 16, inciso III, alínea c, da Lei 8.443/1992, condenando-o ao pagamento da seguinte quantia: 
	Data
	Valor - R$

	21/1/2010
	60,00

	21/1/2010
	489,54

	21/1/2010
	380,00

	9/3/2010
	6.007,86

	31/3/2010
	6.007,86

	12/4/2010
	380,00

	12/4/2010
	190,00

	12/4/2010
	380,00

	23/4/2010
	180,18

	5/5/2010
	6.007,00

	27/5/2010
	6.007,00

	29/6/2010
	6.000,00

	30/8/2010
	6.000,00

	7/10/2010
	6.000,00

	5/11/2010
	5.694,30

	14/12/2010
	6.000,00

	23/12/2010
	6.000,00

	6/1/2010
	366,72

	5/11/2010
	37.000,00

	12/1/2010
	203,40

	25/1/2010
	203,40

	31/3/2010
	7.395,00

	31/3/2010
	2.040,00

	17/8/2010
	510,00

	17/11/2010
	178,00

	14/12/2010
	9.945,00

	14/12/2010
	2.550,00

	23/12/2010
	9.714,00

	23/12/2010
	2.040,00

	3/8/2010
	510,00

	19/8/2010
	400,34

	20/8/2010
	150,00

	8/10/2010
	495,95

	23/12/2010
	814,75

	14/12/2010
	360,45

	23/12/2010
	862,10

	11/8/2010
	540,00

	14/12/2010
	224,00

	16/5/2010
	135,50

	13/1/2010
	229,00

	5/11/2010
	38.000,00

5.3. aplicar ao responsável acima indicado a multa prevista no art. 57 da Lei 8.443/1992;
5.4. autorizar, com fundamento no art. 26 da Lei 8.443/1992, o parcelamento e a cobrança judicial das dívidas, nos termos do art. 28, inciso II, da Lei 8.443/1992; e
5.5. encaminhar cópia da deliberação que vier a ser proferida à Procuradoria da República no Estado do Piauí, com base no § 3º do art. 16 da Lei 8.443/1992 c/c o § 7º do art. 209 do Regimento Interno/TCU, e ao FNAS.
6.	O Ministério Público junto a este Tribunal, representado neste feito pelo Procurador Júlio Marcelo de Oliveira, concorda com o encaminhamento proposto pela SecexTCE (peça 84) .
	É o Relatório.

Adauto Fortes Junior, OAB/PI 5.756, e outros.

Procurador Júlio Marcelo de Oliveira.

TOMADA DE CONTAS ESPECIAL. RECURSOS FEDERAIS REPASSADOS AO MUNICÍPIO NA MODALIDADE FUNDO A FUNDO. NÃO COMPROVAÇÃO DA BOA E REGULAR APLICAÇÃO DOS RECURSOS TRANSFERIDOS. IRREGULARIDADE DAS CONTAS. DÉBITO E APLICAÇÃO DE MULTA.

TOMADA DE CONTAS ESPECIAL (TCE)

Secretaria de Controle Externo de Tomada de Contas Especial - SecexTCE.

A presente Tomada de Contas Especial foi instaurada pelo Fundo Nacional de Assistência Social - FNAS contra o Sr. Amaro José de Freitas Melo, ex-prefeito de Batalha/PI (gestão: 2009 a 2012) , e a Sra. Teresinha de Jesus Cardoso Alves (prefeita sucessora) , em face da omissão no dever de prestar contas dos recursos repassados ao município, na modalidade fundo a fundo, no exercício de 2010.
2.	O Fundo transferiu à municipalidade o valor de R$ 482.873,10 à conta dos programas de Proteção Social Básica - PSB e de Proteção Social Especial - PSE (peça 1, p. 15-19) .
3.	Diante da ausência de validação eletrônica do Demonstrativo Sintético Anual da Execução Físico-Financeira do Sistema Único de Assistência Social (SUAS) pelo gestor e da falta do parecer do Conselho Municipal de Assistência Social sobre a prestação de contas anual, deflagrou-se a presente Tomada de Contas Especial no valor total dos recursos transferidos, consoante a Nota Técnica 187/2015 (peça 1, p. 3 a 5) .
4.	No Relatório do Tomador de Contas Especial (peça 1, p. 215 a 225) , concluiu-se pela existência de débito no quantum de R$ 482.873,10 (valor original carreado ao ente) , imputando-se responsabilidade solidária pelo prejuízo ao Sr. Amaro José de Freitas Melo e à Sra. Teresinha de Jesus Cardoso Alves. Nada obstante, a antiga Secex/PI entendeu por atribuir o dano ao erário exclusivamente ao Sr. Amaro José de Freitas Melo, pois em sua gestão ocorreram o repasse dos recursos federais e o vencimento do prazo (até 31/8/2011) para o envio do Demonstrativo Sintético Anual da Execução Físico-Financeira, nos termos do art. 6º da Portaria MDS 625/2010 (peças 3 a 5) . 
5.	 Por conseguinte, o ex-prefeito foi citado pela quantia de R$ 482.873,10, ante a não comprovação da boa e regular aplicação dos recursos repassados, em face da ausência dos documentos precitados (peça 11) . Em atenção ao chamamento processual, o responsável apresentou suas alegações, acompanhada de documentação referente à prestação de contas dos recursos transferidos ao município de Batalha/PI (peças 31 a 33) . Após analisar a defesa, a Secex/PI, em substância, propôs a irregularidade das contas e débito pelo total das verbas repassadas, bem como a aplicação da multa proporcional ao dano (peças 36 e 37) . 
6.	Entretanto, o Ministério Público de Contas divergiu dessa proposta de encaminhamento, pois considerou ser necessária a restituição dos autos à unidade técnica, a fim de que fosse promovida diligência ao Ministério do Desenvolvimento Social, para que analisasse os documentos oferecidos ao Tribunal a título de prestação de contas dos recursos, com apresentação de parecer conclusivo acerca desses elementos, levando em consideração, ainda, o Demonstrativo Sintético Anual da Execução Físico-Financeira relativo ao exercício de 2010 e a Resolução 5/2011 do Conselho Municipal de Assistência Social de Batalha/PI. Também sugeriu que fosse encaminhada a esta Corte cópia integral do processo de prestação de contas das verbas em questão (peça 38) . Ao despachar nos autos, autorizei a adoção das medidas preliminares alvitradas pelo Parquet (peça 39) . 
7.	Em atenção à diligência, a Secretaria Nacional de Assistência Social/Ministério da Cidadania encaminhou resposta (peça 44) e promoveu a análise de toda a documentação acostada aos autos, que foi sintetizada na Nota Técnica 6.581/2018 (peça 55, p. 299-309) , acolhendo parcialmente a prestação de contas oferecida pelo ex-prefeito. Essa Nota subsidiou a reinstrução do processo pela Secretaria de Controle Externo de Tomada de Contas Especial - SecexTCE (peças 60 a 62) .
8.	Ao reexaminar a matéria, a SecexTCE empreendeu, por delegação de competência deste relator, a citação do Sr. Amaro José de Freitas Melo para que recolhesse o débito parcial dos recursos repassados (R$ 176.651,35) e/ou apresentasse alegações de defesa acerca do "desvio de finalidade na aplicação de recursos e falta de documentação (nota de empenho, nota fiscal, cheque e recibo) de algumas despesas apresentadas na prestação de contas dos recursos repassados."
9.	Notificado, o ex-prefeito não adimpliu a dívida tampouco trouxe ao descortino do Tribunal suas alegações de defesa.
10.	Após analisar o mérito do processo, a unidade instrutiva opinou, em substância, pela irregularidade das contas do Sr. Amaro José de Freitas Melo, com condenação ao pagamento do débito apurado nos autos e aplicação da multa prevista no art. 57 da Lei 8.443/1992 (peças 81 a 83) . O Ministério Público junto ao TCU concordou com a proposta da unidade técnica (peça 84) .
11.	Fixadas a situação fático-jurídica, a análise e o desfecho oferecidos ao Tribunal, passo à apreciação da matéria.
12.	Apesar do silêncio quanto à segunda citação, conforme mencionado alhures, o ex-prefeito apresentou alegações de defesa acerca da primeira citação, deflagrada em face da não comprovação da boa e regular aplicação dos recursos repassados, ante a ausência de validação eletrônica do Demonstrativo Sintético Anual da Execução Físico-Financeira do Sistema Único de Assistência Social (SUAS) pelo gestor e a falta do parecer do Conselho Municipal de Assistência Social sobre a prestação de contas anual.
13.	Em essência, o ex-alcaide sustentou que não houve dano ao erário, porquanto a vasta documentação apresentada comprovaria que os recursos repassados à municipalidade foram integralmente empregados na sua finalidade legal. Aduziu ainda que não restou caracterizado ato ímprobo, haja vista a inexistência de qualquer desonestidade, má-fé ou imoralidade. Para fundamentar sua tese, o defendente colacionou diversas ementas de julgados proferidos pelo Poder Judiciário em autos de improbidade administrativa e de ação civil pública (peça 31) .
14.	Quanto à afirmação de inocorrência de ato de improbidade administrativa da Lei 8.429/1992, é relevante frisar que os processos de controle externo desta Corte são submetidos a normas outras que regulam a processualística de contas aplicada a esta Casa, Lei 8.443/1992 (Lei Orgânica) e Regimento Interno/TCU, em que se evidenciam a boa e regular utilização de recursos federais recebidos quanto aos aspectos da legalidade, legitimidade e economicidade, em vista da autonomia e da independência desta Corte e de sua jurisdição sobre os recursos da União, asseguradas pela Constituição Federal, nos termos do art. 71. 
15.	Logo, divisa-se, à guisa evidente, que são normas, processos, ritos, sanções e instâncias de responsabilização que não se confundem. A atividade de controle externo de contas é competência que não se baralha com a apuração e sanção de ilícitos decorrentes de improbidade administrativa.
16. 	Em específico, reitere-se que a unidade técnica, com fulcro no exercício das competências constitucionais desta Corte de Contas e após o exame de todos os elementos presentes neste processo de TCE, identificou as irregularidades, definiu a responsabilidade e apurou o débito existente em face das condutas do ex-gestor, responsável pelo recebimento e aplicação das verbas provenientes dos cofres federais. Logo, não está em questão neste processo qualquer análise de ato de improbidade administrativa.
17.	Acerca do prejuízo ao erário, rememora-se que o FNAS aprovou parcialmente a prestação de contas oferecida pelo ex-prefeito, uma vez que o responsável conseguiu demonstrar a regular aplicação de parte dos recursos repassados ao município de Batalha/PI e utilizados sob sua gestão, tanto é que houve a redução no valor do débito de R$ 482.873,10 para R$ 176.651,35. Essa conclusão, repisa-se, tem supedâneo na Nota Técnica 6.581/2018 (peça 55, p. 299-309) , do tomador de contas, e na instrução da SecexTCE inserta à peça 60.
18.	A impugnação de parte das verbas transferidas teve causa no "desvio de finalidade na aplicação de recursos e falta de documentação (nota de empenho, nota fiscal, cheque e recibo) de algumas despesas apresentadas na prestação de contas dos recursos repassados", que foi objeto da última citação do ex-alcaide, a respeito da qual ele deixou de se manifestar nos autos. 
19. 	É preciso deixar bem frisado que a prestação de contas deve demonstrar a adequada execução financeira da avença, bem como o necessário liame de causalidade entre os recursos federais repassados e as despesas incorridas para a consecução dos fins legais a que se destinavam, sem o que não há comprovação da boa e regular aplicação das verbas públicas e, em consequência, haverá imposição de ressarcimento integral do dano causado ao erário.
20.	Destaca-se ainda que essa obrigatoriedade de evidenciar a adequada utilização do dinheiro público decorre de imposição derivada do ordenamento jurídico, a teor do bloco normativo composto pelas disposições dos arts. 70, parágrafo único, da Constituição Federal, 93 do Decreto-lei 200/1967 e 66 do Decreto 93.872/1986.
21.	Nessa conexão de ideias, em vista da glosa parcial das verbas repassadas ao município de Batalha/PI à conta dos programas de Proteção Social Básica e de Proteção Social Especial, o Sr. Amaro José de Freitas Melo deve ter suas contas julgadas irregulares, com condenação ao pagamento do débito quantificado no processo e aplicação da multa proporcional ao dano prevista no art. 57 da Lei 8.443/1992, ante a reprovabilidade de sua conduta e a gravidade das ocorrências constatadas (não houve prescrição da pretensão sancionatória decenal, nos termos do Acórdão 1441/2016-TCU-Plenário, rel. min. Benjamin Zymler; red. min. Walton Alencar Rodrigues, pois o ato interruptivo da prescrição que ordenou a citação ocorreu em 26/11/2019, peça 62, e as irregularidades destes autos se deram em 2010) . 
22.	Outrossim, devem ser autorizados o pagamento das dívidas em até 36 parcelas mensais e consecutivas, caso solicitado, e a cobrança judicial das dívidas, bem como remetida cópia do Acórdão que vier a ser proferido à Procuradoria da República no Estado do Piauí, com fundamento no art. 16, § 3º, da Lei 8.443/1992 c/c art. 209, § 7º, do Regimento Interno/TCU, e ao FNAS.
23.	Por fim, esclareço que deve ser promovida a extromissão do nome da Sra. Teresinha de Jesus Cardoso Alves da relação jurídico-processual instaurada por esta Tomada de Contas Especial, uma vez que a agente pública não geriu as verbas em questão, como visto acima. 
	 Ante o exposto, manifesto-me por que seja adotada a deliberação que ora submeto a este Colegiado.
T.C.U., Sala das Sessões, em 1º de dezembro de 2020.
MARCOS BEMQUERER COSTA
Relator